【裁判字號】    97,勞訴,2
【裁判日期】    970930
【裁判案由】    給付資遣費等
【裁判全文】
臺灣桃園地方法院民事判決               97年度勞訴字第2號
原      告  甲○○
訴訟代理人  張清浩律師
被      告  重聚典企業股份有限公司
法定代理人  乙○○
                        樓
訴訟代理人  丙○○
                        樓
            潘永芳律師
上列當事人間請求給付資遣費等事件，於民國97年9 月18日辯論
終結，本院判決如下：
    主  文
被告應給付原告新台幣貳拾捌萬伍仟零捌拾元及自民國九十七年
一月十八日起至清償日止，按週年利率百分之五計算之利息。
原告其餘之訴駁回。
訴訟費用由被告負擔百分之五十三，餘由原告負擔。
本判決於原告以新台幣玖萬陸仟元為被告供擔保後，得假執行；
但被告如以新台幣貳拾捌萬伍仟零捌拾元為原告供擔保後，得免
為假執行。
原告其餘假執行之聲請駁回。
    事實與理由
壹、程序事項：
一、按因契約涉訟者，如經當事人定有債務履行地，得由該履行
    地之法院管轄，民事訴訟法第12條定有明文。本件起訴主張
    被告應給付資遣費暨侵權行為損害賠償，是屬於兩造因勞動
    契約暨侵權事實發生爭執之單純訴之客觀合併事件，雖因被
    告張貼公告之地點係位於被告營業所在地之台北市（即侵權
    行為之發生地），惟因原告勞務提供地向來是在被告設於桃
    園縣中壢市地區之分店，顯見兩造間約定原告提供勞務之給
    付履行地，均在桃園縣市地區，故本院應有管轄權，合先敘
    明。
二、本件被告經合法通知，未於言詞辯論期日到場，經核無民事
    訴法第386 條各款所列情形，爰依原告聲請，由其一造辯論
    而為判決。
貳、實體事項：
一、原告起訴主張：
(1)、原告係自民國89年9 月21日起受僱於被告。在96年10月31日
    以前，原告在被告中壢玫瑰店擔任副店長之職務。96年10月
    底，被告之區督導即第三人杜佳玲向原告表示，要將原告調
    至台北市許昌大眾店改任門市人員並減薪，經原告拒絕後，
    被告仍逕於96年10月31日發佈人事令，將原告調至許昌大眾
    店，職務從副店長降為門市人員，每月薪資減少為28000 元
    （下稱系爭調職事件）。原告因不同意此項勞動條件之變更
    ，遂於96年11月1 日發存證信函終止兩造間之勞動契約，又
    甲○○在96年5 月至同年10月之6 個月期間，每月固定領取
    之薪資項目合計為38500 元，惟被告公司將甲○○調動至台
    北市許昌大眾店之同時，也將甲○○之職務降為門市人員，
    每月固定性給與只剩28000 元。則被告公司未經甲○○同意
    ，擅自調降其勞動條件，顯然有違反勞動基準法第14條第1
    項、第5 款前段及第6 款之情形，爰依法請求被告給付資遣
    費。
(2)、被告公司應給付資遣費之數額：因原告是選擇適用勞工退休
    金條例之新制，故其在勞退舊制期間（即94年6 月30日以前
    ）之工作年資，計算到94年6 月30日止，有4 年10個月；自
    94年7 月1 日起至96年11月1 日之終止勞動契約日止，其新
    制工作年資為2 年4 個月。又原告之平均工資計算自96年五
    月至同年10月間之薪資，其月平均工資為：（40533+38000+
    38000+40358 +39657+40533)/6=39514 元。因其舊制工作年
    資為4 年10個月，新制工作年資為2 年4 個月，故其應得資
    遣費為237,084 元【39514 ×（4+10/12）+39514 ×（2+4/
    12）/2】=237084 元。
(3)、被告提出之勞動契約，因原告並未簽名，故應不生效力。至
    被告提出之工作規則（下稱系爭工作規則）規定，要調降員
    工職務，可區分為第十二條之平時因懲戒而調降及第三十五
    條之年終因考核而調降，就平時因懲戒而調降部分：被告並
    未指摘原告有任何符合系爭工作規則第十二條所定之各款之
    情形，原告亦並無因觸犯該條所指各款情形，以致被記大過
    ；就年終因考核而調降部分：因系爭工作規則第三十五條規
    定，被告要調降員工職務應根據員工之績效、操行、專業學
    識、年資等考核表現，並做成工作日誌，再由主管結合員工
    個人獎懲、考勤記錄於每年12月做成年度綜合表現評核，惟
    此次被告調降原告職務，是在96年11月1 日，並未根據原告
    之操行、專業學識、年資、出勤狀況、個人獎懲作考核，且
    並非以年度綜合表現評核，完全不符合其所自定之工作規則
    。
(4)、侵害名譽之精神慰撫金部分：因被告在96年11月6 日對於全
    體員工公告將原告開除，依該公告所載，其貶損原告在社會
    上評價之部分，包括(1)表現不佳，(2)連續曠職三日以上等兩
    項。其中任何一項，皆屬不實，且足以貶損原告在社會上評
    價而損害其名譽。衡量原告原係擔任被告中壢店副店長、薪
    資達每月39514 元、以及被告公告之對象即其全體員工有
    100 多人之情形，原告請求30萬元之精神慰撫金。為此，提
    起本件訴訟。並聲明以：(1)被告應給付原告537,084 元及自
    起訴狀繕本送達翌日起至清償日止，按年息百分之五計算之
    利息。(2)願供擔保請准宣告假執行。
二、被告則以：原告受僱於被告之初，即簽定有勞動契約，其中
    第三條第2 、3 並項及第四條第3 項均明定，原告應依被告
    之營運及業務需要配合職務調動，且被告亦得依原告之工作
    能力依需要指派之，被告除依勞動契約訂定工作項目及地點
    外，亦有完備之系爭工作規則予以訂定相關遷調規定，顯見
    並非被告方面處於優勢地位任意調動原告之職務。而原告之
    不適任係由被告各員工暨各店長分別依自治規範、審查重點
    、缺失改進、客觀第三人審查及評比等，非被告自行片面主
    張不適任。依據被告各店評比，原告皆為96年度7 、8 、9
    、10月份之工作評定最後一名，確有不適任副店長職務之情
    狀。被告於96年10月31日發佈人事令調原告至台北許昌大眾
    店擔任12小時門市人員，復於同日更正其人事令為派調原告
    擔任8 小時門市人員，且自翌日生效，原告之薪資計算應僅
    為本薪、伙食費、主管加給、年資加給、全天班津貼等合計
    為38,000元，至於全天班門市加給、全勤獎金因非屬薪資，
    故不得列入計算，而被告公司將原告之職務調整為門市人員
    ，原告因此無法領取店長職務之全天班津貼11,000元，亦無
    法領取加班費，改為每月固定給予28,000元，故被告係因原
    告之能力欠佳而給予職務調動，薪資之給付乃隨之變動，並
    非調降。又依據兩造間之勞動契約第十五條約定，如原告欲
    終止契約，亦應依據工作規則之規定日數預告被告，否則被
    告得請求原告給付懲罰性違約金。原告片面終止契約，進而
    自行不到職，被告自得以原告曠職3 日以上不經預告終止兩
    造間之勞動契約，且無須給付資遣費。況縱認原告得請求資
    遣費，該資遣費之計算亦應為223,250 元【38000 ×（4+10
    /12）+380 00×（2+4/12）/2 =223250元】。原告陳述因被
    告張貼公告受有損害請求非財產上損害賠償30萬元部分，亦
    屬無據。
三、不爭執事項：
(1)、原告自89年9 月21日起受僱於被告，並簽訂有如被告97 年2
    月22日陳述狀附件五之勞動契約，並約定「第三條：工作項
    目：乙方（即本件原告方面）接受甲方（即本件被告方面）
    之監督指揮，擔任下列各項工作：1.乙方之工作事項，由甲
    方依乙方之專業知識並視其能力及甲方需要指派之。2.若因
    甲方之營運需要，需變動乙方之工作項目時，乙方應予配合
    。3.乙方應依甲方公布之工作規範執行職務。第四條：工作
    地點：乙方接受甲方之監督指揮，於下列地點，擔任本契約
    所定之工作。1.甲方之公司。2.應出差服務之處所。3.服務
    期間若因甲方業務之需，調動乙方工作地點時，乙方應予配
    合。」96年4 月1 日原告被調任為被告中壢玫瑰店副店長乙
    職，嗣被告於96年10月31日，發佈人事令調任原告至台北許
    昌大眾店擔任12小時門市人員，復於同日更正其人事令為派
    調原告擔任8 小時門市人員，且自翌日（即同年11月1 日）
    生效。
(2)、原告原每月固定領取薪資有：本薪20,200元、全勤獎金500
    元、伙食費1,800 元、主管加給2,000 元、年資加給3,000
    元、全天班津貼11,000元，以上項目合計為38,500元，而被
    告將原告調動至台北市許昌大眾店之同時，也將原告之職務
    降為門市人員，每月固定給與為28,000元，原告之應領薪資
    因而減少。
(3)、被告已於96年11月2 日收受原告於96年11月1 日寄發之中壢
    建國路郵局第1501號存證信函，內載：公司於10月31日仍單
    方面執意發佈調職命令變更薪資，此舉已違反勞動契約，其
    依勞基法第14條第1 項第6 款規定終止雙方勞動契約等語。
(4)、原告自96年11月1 日即未至被告公司上班，被告乃於同年月
    6 日以其連續曠職3 日為由公告將原告開除。兩造曾於同年
    12月14日在桃園縣政府就本件勞資爭議為調解，惟因雙方未
    達共識而不成立。
(5)、原告係選擇適用勞工退休金條例之新制。
(6)、原告所提出桃園縣政府勞資爭議調解記錄、中壢建國路郵局
    第1501號存證信函、被告公司96年11月6 日公告、原告96年
    5 月至10月之薪資單；被告提出之人事令、經營管理疏失之
    列舉、神秘客調查問卷之形式上真正。
四、法院判斷：本件原告主張被告所為系爭調職事件，擅自調降
    其勞動條件，顯然有違反勞動基準法第14條第1 項、第5款
    前段及第6 款之情形，爰依法請求被告給付資遣費，且被告
    擅自公告原告表現不佳、連續曠職3 日，顯然有損害原告之
    名譽，爰依據侵權行為之法律關係請求被告給付30萬元非精
    神慰輔金等語，然此為被告堅決否認，並以前詞置辯。故本
    件之爭點乃在於：(1)、被告將原告降調是否合法？即兩造於
    簽定之勞動契約初始，是否有由資方調動之合意？原告是否
    有如被告所述不適任中壢玫瑰店副店長乙職？(2)、本件勞動
    契約是否已終止，何時終止？即原告於96年11月1 日未經預
    告終止本件勞動契約是否合法？被告於96年11月6 日未經預
    告終止本件勞動契約是否合法？(3)、原告得否請求資遣費、
    精神慰撫金及數額若干？茲論述如下：
(1)、被告將原告降調於法不合。
、按所謂「調職」係指雇主於勞動契約存續期間內，單方面變
    更勞工之職務內容或工作場所之配置。而依據勞動法理，勞
    動契約內容要素之變更，除非勞資雙方事先於勞動契約中已
    有合意，應從其約定外，否則該項契約內容要素之變更即應
    得雇主與勞工雙方面之同意，始謂合法。因勞工係在雇主指
    揮命令下提供勞務以獲得工資對價，工作內容即應視為勞契
    約之重要要素，而提供勞務之地點亦為勞工求職時之重要考
    慮事項，故此項亦應解為勞動契約之重要要素，故雇主所為
    之調職若涉及勞工職務內容之變更與工作場所之配置，該項
    調職是否與法相符，揆諸前述說明，即應判斷是否為兩造間
    勞動契約內容已有合意，亦或已得雇主與勞工雙方面之同意
    。經查，本件原告主張被告所為系爭調職事件有違勞動基準
    法之相關規定，則首應審究者應為：兩造間於簽定之勞動契
    約初始，是否有由資方調動之合意？又該項調動合意是否包
    括不適任職務之職務調整調動？
、經查，原告雖主張被告所提出之勞動契約因原告並未簽名而
    不生效云云，惟原告既於89年9 月21日起即任職被告公司，
    且亦不爭執其應受系爭工作規則之規範，是本院認其雖未在
    勞動契約文件上簽名，惟應有默示接受該勞動契約之同意，
    否則兩造間之勞動契約關係將無所本，先予敘明。又按依據
    被告提出之勞動契約第三條所載：「工作項目：乙方（即本
    件原告方面）接受甲方（即本件被告方面）之監督指揮，擔
    任下列各項工作：1.乙方之工作事項，由甲方依乙方之專業
    知識並視其能力及甲方需要指派之。2.若因甲方之營運需要
    ，需變動乙方之工作項目時，乙方應予配合。3.乙方應依甲
    方公布之工作規範執行職務。」、第四條所載：「工作地點
    ：乙方接受甲方之監督指揮，於下列地點，擔任本契約所定
    之工作。1.甲方之公司。2.應出差服務之處所。3.服務期間
    若因甲方業務之需，調動乙方工作地點時，乙方應予配合。
    」、與系爭工作規則第四十四條規定所載「本公司為適應業
    務需要，依據勞動契約及不違反調動五原則下調派員工工作
    ，員工不得拒絕；如有異議得隨時呈報。」第四十八條所載
    「公司基於業務需要，得調整員工之職務或服務單位，員工
    不得藉故推諉抗拒，調任人員應依限辦理移交，報到，逾越
    三日者，記大過一次，逾越五日者，視同自動辭職。」等內
    容觀之，前開勞動契約以及系爭工作規則對於被告所得為之
    調職規範應僅限於被告因營運、業務需要時始得變更。而本
    件被告抗辯其所為之系爭調職事件，應為原告有不適任原任
    副店長職務之情狀，被告乃於96年10月31日發佈人事令調原
    告至台北許昌大眾店擔任12小時門市人員，復於同日更正其
    人事令為派調原告擔任8 小時門市人員，且自翌日生效，並
    因此原告所得領取之薪資降為每月固定給與為28,000元。承
    前所述，顯然並不符合兩造間勞動契約或系爭工作規則所規
    範，被告得調整調動原告職務之情況。繼論，兩造間之勞動
    契約或系爭工作規則雖未就原告如不適任時，被告有權予以
    調整職務調動之約定，但如兩造間嗣後對系爭調職事件達成
    合意，亦得認為適法。惟本件原告於得知被告所為之系爭調
    職事件後，旋於96年11月1 日以存證信函表示不同意被告所
    為之職務調動，並表示該項調職命令係被告違反勞動契約所
    為，顯見兩造間對系爭調職事件亦未於嗣後達成合意，則原
    告所為之調職應屬於法不合。
、又按依據被告提出之系爭工作規則第三十三條規定雖載明「
    有下列各款情事之一者，予以記大過並降調職務：1 、怠忽
    職務，或業務處理重大錯誤，致生變故使公司蒙受重大損失
    者。10、主管人員因監督不力，徇情失察或重大過失因而遭
    致公司嚴重損害者。14、違反作業規範情節嚴重者。」惟查
    ，被告所為系爭調職事件並未具體陳述原告有何違反系爭工
    作規則之情狀，已難認被告此部分抗辯為事實。且依據系爭
    工作規則所述，若被告認原告確有違反上情之行為，自應予
    以記大過並降調職務，此應視為兩造間對於懲處勞工所應為
    之正當程序之團體協約，被告雖於訴訟中提出所謂疏失列舉
    、神秘客問卷等證據以圖證明原告確有前述情事，然縱使被
    告所舉原告前述疏失為真，卻無法證明其對公司所造成之重
    大損失為何，從而，本院亦無法認被告抗辯其因原告違反系
    爭工作規則，取得調降原告職務之權力為可採。
(2)、本件勞動契約業由原告於96年11月2 日以存證信函終止。
    按「有左列情形之一者，勞工得不經預告終止契約：六、雇
    主違反勞動契約或勞工法令，致有損害勞工權益之虞者。第
    17條規定於本條終止契約準用之。」勞動基準法第14條第1
    項第6 款、第4 項定有明文。承上所述，本件被告既無權因
    原告之工作表現而調整原告之工作內容，以致調降原告之工
    作職級並使原告所得領取之薪資減少，則被告片面於96年10
    月底，告知原告將把原告調至台北市許昌大眾店改任門市人
    員並減薪之系爭調執行為，即應屬違反勞動基準法第14條第
    1 項第6 款「雇主違反勞動契約或勞工法令，致有損害勞工
    權益之虞者。」，原告即因此取得勞動契約之法定終止權，
    原告自有權得不經預告終止兩造間之勞動契約，而原告因不
    接受被告所為之降調職務並於96年11月1 日以存證信函向被
    告表示終止勞動契約，該紙存證信函並經被告於96年11月2
    日收受在案，此為兩造所不爭執，故兩造間之勞動契約即應
    於被告收受前述存證信函之96年11月2 日即告終止。兩造間
    之勞動契約於斯時既已由原告不經預告而終止，則原告自96
    年11月2 日起即無義務履行對被告之勞務給付，自不得論以
    曠職，故被告於96年11月6 日以張貼公告表示終止兩造間之
    勞動契約，即屬無據，洵難採認。
(3)、原告得請求被告給付資遣費，其數額計算如下。
、繼查，原告是選擇適用勞工退休金條例新制之勞工，此為兩
    造所不爭執，故其在勞退舊制期間（即94年6 月30日以前）
    之資遣費，應依勞動基準法第17條之規定計算；其在勞退新
    制期間（即94年7 月1 日以後）之資遣費，應依勞工退休金
    條例第12條第1 項之規定，計算之，核先敘明。
、適用勞動基準法之退休金制度規定期間之工作年資：按雇主
    所應發給勞工之資遣費，依據勞動基準法第17條之規定，勞
    工在同一雇主之事業單位繼續工作，每滿一年發給相當於一
    個月平均工資之資遣費，其剩餘月數，或工作未滿一年者，
    以比例計給之，未滿一個月者以一個月計。本件原告是在89
    年9 月21日到職，則依據舊制工作年資計算到94年6 月30日
    止，共計有有4 年10個月。
、適用勞工退休金條例之退休金制度規定期間之資遣費：按勞
    工適用本條例之退休金制度者，適用本條例後之工作年資，
    於勞動契約依勞動基準法第11條規定終止時，其資遣費由雇
    主按其工作年資，每滿一年發給二分之一個月之平均工資，
    未滿一年者，以比例計給；最高以發給六個月平均工資為限
    ，不適用勞動基準法第17條之規定；勞工退休金條例第12條
    第1 項定有明文。則自94年7 月1 日起計算至96年11月1 日
    之終止勞動契約日止，原告依據新制計算之工作年資應為2
    年4 個月。
、又按依勞動基準法第2 條第4 款規定：「平均工資：謂計算
    事由發生之當日前六個月內所得工資總額除以該期間之總日
    數所得之金額」，由於勞基法暨施行細則對於「一個月平均
    工資」並無定義，而該法第2 條第4 款雖有「平均工資」定
    義，惟係屬「日平均工資」之意... 以「日平均工資」乘以
    計算期間每月之平均日數為計算標準，等於以勞工退休前6
    個月工資總額直接除以六，較為簡易、準確及合理，此有行
    政院勞工委員會83年4 月9 日 (83) 台勞動二字第25564 號
    解釋令函可稽。因兩造間之勞動契約係自96年11月2 日起即
    終止之，故應以96年5 月1 日至96年10月31日之六個月期間
    ，為原告之平均工資計算期間。又根據原告所提出之薪資單
    所列之工資：分別為96年5 月、96年6 月、96年7 月、96年
    8 月、96年9 月、96年10月，本薪均為20,200元，伙食費、
    主管加給、年資加給、全天班津貼，分別均為每月領取1,80
    0 元、2,000 元、3,000 元、11,000元，全勤獎金500 元則
    僅於96年5 月、96年8 月、96年9 月、96年10月領取，其中
    除全勤獎金因非屬經常性給付外，均應認具有勞動對價性，
    為勞工因工作所獲得之報酬，屬勞動基準法第2 條第3 款之
    工資。因此，原告之月平均工資應為39,180元（計算式為：
    40033+38000+38000+ 39858+39157+40033）÷6=39180 元。
    因其舊制工作年資為4 年10個月，新制工作年資為2 年4 個
    月，故其應得資遣費為235,080 元【計算式如下：39180 ×
    （4+10/12）+39180 ×（2+ 4 /12）/2 = 235080 】
(4)、被告張貼公告行為確實造成原告名譽之毀損。原告得請求損
    害賠償之金額如下所述。
    按「不法侵害他人之身體、健康、名譽、自由、信用、隱私
    、貞操，或不法侵害其他人格法益而情節重大者，被害人雖
    非財產上之損害，亦得請求賠償相當之金額。」民法第195
    條前段定有明文。兩造間之勞動契約既經原告於96年11月2
    日合法終止在案，則原告自該日起未至被告公司提供勞務給
    付即不應認屬曠職，被告自不得以原告曠職達3 日以上主張
    終止兩造間之勞動契約，已如前述。則被告於96年11 月6日
    在公司內部以公告方式，記載因原告表現不佳，連續曠職3
    日以上內容，其中就原告連續曠職部分即應認與事實不符，
    且就被告公告之「曠職」敘述自足以讓閱讀公告之人對被公
    告對象之社會評價造成貶損，對原告之名譽確實造成損害，
    則原告請求被告給付非財產上之損害賠償，即屬有據。惟本
    院審酌被告為原告之雇主，係因系爭調職事件而肇生本次張
    貼公告之侵權行為情事，故認原告得請求之非財產上損害賠
    償應以50,000元為當，逾此部分，即屬無據，難以准許。
(5)、末按給付無確定期限者，債務人於債權人得請求給付時，經
    其催告而未為給付，自受催告時起，負遲延責任。其經債權
    人起訴而送達訴狀，或依督促程序送達支付命令，或為其他
    相類之行為者，與催告有同一之效力；遲延之債務，以支付
    金錢為標的者，債權人得請求依法定利率計算之遲延利息；
    應付利息之債務，其利率未經約定，亦無法律可據者，週年
    利率為5%，民法第229 條第2 項、第233 條第1 項前段、第
    203 條分別定有明文。本件原告請求部分分別為資遣費與侵
    權行為損害賠償之債，自屬無確定期限者，又係以支付金錢
    為標的，則依上揭法律規定，原告就被告應給付之金額部分
    ，一併請求自民事起訴狀繕本送達被告翌日之97年1 月18日
    起至清償日止，按法定利率即週年利率5%計算之利息，亦屬
    有據。
(6)、綜上所述，本件被告所為之系爭調職行為因屬於法不合，故
    勞動契約已經原告於96年11月2 日合法終止，則被告於96年
    11月6 日張貼公告所述原告曠職3 日之行為亦屬侵害原告之
    名譽，則原告依據勞動基準法第17條與民法第195 條第1 項
    前段規定請求被告給付資遣費235,080 元與非財產上損害賠
    償50,000元，均屬有據，應予准許，逾此部分，即屬無據，
    應予駁回。
五、假執行之宣告：兩造均陳明願供擔保，聲請宣告假執行與免
    為假執行，經核原告勝訴部分均無不合，爰酌定相當擔保金
    額准許之，至原告敗訴部分，其假執行之聲請已失所附麗，
    併予駁回之。
六、結論：原告之訴為有理由，依民事訴訟法第385 條第1 項前
    段、第79條、第390 條第2 項、第392 條第2 項，判決如主
    文。
中    華    民    國    97    年    9    月    30     日
                  民事第三庭    法  官  陳清怡
以上正本係照原本作成。
如對本判決上訴，須於判決送達後20日內向本院提出上訴狀。
中    華    民    國    97    年    10    月    1     日
                                書記官  劉璟佳


司法院資訊處製作；財團法人民間司法改革基金會備份。
